【裁判字號】    92,上易,106
【裁判日期】    920806
【裁判案由】    返還支票等
【裁判全文】
臺灣高等法院高雄分院民事判決  九十二年度上易字第一○六號
      上  訴  人  楊美惠即私立創世語文短期補習班
?
      訴訟代理人  洪條根律師
                  周君強律師
      被上訴人    威辰建設股份有限公司            設高雄縣岡山鎮○○路七六
                              .
      法定代理人  甲  ○      .
      訴訟代理人  王進佳律師
                  謝仲瑜律師
右當事人間請求返還支票等事件，上訴人對於中華民國九十二年三月十三日臺灣高雄
地方法院九十一年度訴字第二八○八號第一審判決提起上訴，本院判決如左：
      主      文
上訴駁回。
第二審訴訟費用由上訴人負擔。
      事實及理由
一、上訴人主張：上訴人於民國八十九年八月十五日向被上訴人承租坐落高雄縣岡山
    鎮○○路七十四號一、二樓及七十六號一、二樓之房屋（下稱系爭房屋），該房
    屋均由被上訴人信託登記予訴外人郭震豐名下，約定租期一年，租金為每月新台
    幣（下同）十二萬元，押租金為五十萬元，上訴人為支付租金，乃預先開立面額
    均為十二萬元，發票日為每月十五日之支票共十二紙交付被上訴人，約定由被上
    訴人於每月租金到期日始提示付款，嗣因上訴人經營不佳，為降低成本，乃於八
    十九年十二月十二日以存證信函通知被上訴人表明減半承租之意思，惟被上訴人
    並不同意，故上訴人即依兩造租賃契約第八條、民法第四百五十三條及第四百五
    十條第三項之規定主張終止契約，兩造租賃契約於九十年二月十五日終止，上訴
    人自得請求被上訴人將預付之支票六紙返還，然被上訴人業將其中發票日為九十
    年二月十五日及九十年三月十五日之二紙支票背書轉讓予台灣中小企業銀行東高
    雄分行（下稱台灣中小企銀），因遭付款銀行拒絕付款，台灣中小企銀乃向上訴
    人求償並取得支付命令確定證明在案，致上訴人受有損害，爰依民法第一百七十
    九條及第四百五十四條之規定，請求被上訴人返還其中尚未背書轉讓如原判決附
    表（下稱附表）所示之四紙支票，又被上訴人已背書轉讓之二紙支票，因台灣中
    小企銀向上訴人行使求償權，致上訴人受有損害合計二十四萬元部分，爰依侵權
    行為或不當得利之法律關係擇一請求勝訴判決，求為命：(一)被上訴人應給付上訴
    人二十四萬元及自起訴狀繕本送達翌日起至清償日止，按週年利率百分之五計算
    之利息。(二)被上訴人應將附表所示之四紙支票返還上訴人之判決。原審為上訴人
    敗訴之判決。上訴人於本院聲明：原判決廢棄，並為如上開原審聲明(一)(二)所示，
    及願供擔保請准宣告假執行。
二、被上訴人則以：(一)兩造並未簽訂租約，系爭租賃契約之出租人應係受託管理信託
    財產之訴外人郭震豐，上訴人向非出租人之被上訴人提起本件訴訟，為當事人不
    適格。(二)被上訴人所有之系爭房屋乃信託登記於訴外人郭震豐名下，訴外人郭震
    豐將系爭支票交付被上訴人係基於信託契約，並非基於系爭租賃契約，縱該租約
    終止，亦不能謂被上訴人收受信託利益為無法律上原因。又定有期限之租賃契約
    ，不得由當事人之一方片面任意終止，而租約第八條之內容係規範上訴人於租賃
    期間內遷移時，不得藉口要求返還租金及其他名目之權利金，非謂上訴人有片面
    終止契約之權利，況上訴人係強行交還鑰匙予被上訴人，被上訴人既非出租人，
    自無權終止契約，另上訴人與訴外人郭震豐於九十年十月二十五日簽訂協議書，
    載明系爭租約於九十年八月十四日期限屆滿，是系爭支票既用以清償租賃期間內
    之租金債務，即非無法律上之原因。(三)被上訴人於收受系爭支票後，即背書轉讓
    予台灣中小企銀以清償貸款，惟因未獲兌現，台灣中小企銀乃向上訴人求償，可
    見系爭支票已非被上訴人持有，實無返還之可能等語，資為抗辯。並於本院聲明
    ：(一)上訴駁回。(二)如受不利判決，願供擔保請准宣告免為假執行。
三、上訴人主張其於八十九年八月十五日承租系爭房屋，該二棟房屋均信託登記予訴
    外人郭震豐名下，約定租期一年，租金為每月十二萬元，押租金為五十萬元，上
    訴人為支付租金，乃預先開立面額均為十二萬元，發票日為每月十五日之支票共
    十二紙交付被上訴人，約定由被上訴人於每月租金到期日始提示付款，被上訴人
    業將其中發票日為九十年二月十五日及九十年三月十五日之二紙支票背書轉讓予
    台灣中小企銀，因遭付款銀行拒絕付款，台灣中小企銀乃向上訴人求償並取得支
    付命令確定證明在案，另四紙支票則由原審執行處假處分執行中等情，固據提出
    房屋租賃契約書、原審九十年度促字第一六四九二、二二０九五號支付命令、九
    十年度全字第一七八八號假處分裁定、九十年四月三十日九十高貴民夏九十執全
    字第一０七一號執行命令、九十年五月二十三日九十高貴民夏九十執全字第一０
    七一號函各一份及支票十二紙為證。被上訴人則以前詞置辯，是本件應審究者為
    (一)上訴人對被上訴人提起本件訴訟有無當事人適格？(二)系爭租賃契約之出租人為
    何？(三)上訴人可否依侵權行為或不當得利之法律關係直接請求被上訴人返還二十
    四萬元及如附表所示之四紙支票？經查：
  (一)上訴人對被上訴人提起本件訴訟有無當事人適格？
    按當事人適格，乃指當事人就具體特定訴訟標的有無實施訴訟之權能而言，此
      項權能之有無，應依當事人與特定訴訟標的之關係定之。倘原告主張其為訴訟
      標的法律關係之權利主體，或主張他造為訴訟標的法律關係之義務主體，其當
      事人即為適格，至其是否確為權利人或他造是否確為義務人，乃為訴訟標的法
      律關係在實體上有無理由問題，非為當事人適格之欠缺。（最高法院八十六年
      度台上字第一六號裁判參照）。準此，在給付之訴，原告須主張其係在私法上
      有請求權，或就該請求權有處分權或管理權之人，並以其主張有義務之相對人
      為被告。
    本件上訴人主張其為不當得利或侵權行為損害賠償之請求權人，而被上訴人為
      義務人，則上訴人對被上訴人提起本件訴訟即有當事人適格，至被上訴人是否
      確為系爭租賃契約之出租人，乃訴訟標的法律關係在實體上有無理由之問題，
      非為當事人適格之欠缺。
  (二)系爭租賃契約之出租人為何？
    按稱信託者，謂委託人將財產權移轉或為其他處分，使受託人依信託本旨，為
      受益人之利益或為特定之目的，管理或處分信託財產之關係，信託法第一條定
      有明文；又信託契約之受託人在法律上為信託財產之所有人，其就信託財產所
      為之一切處分行為完全有效，倘其違反信託本旨處分信託財產，僅對委託人或
      受益人負契約責任而發生債務不履行之損害賠償問題，自無不當得利可言；在
      信託行為，僅受託人與相對人間發生直接之法律關係，委託人不得本於信託行
      為逕對相對人行使權利，反之亦然（最高法院八十九年度台上字第一五二五號
      、七十八年度台上字第一三八二號裁判參照）。
    本件被上訴人將系爭房屋信託登記予訴外人郭震豐名下，被上訴人為信託人，
      訴外人郭震豐為受託人，信託目的為管理處分信託財產，即出租信託標的物收
      取租金，信託期間自八十八年七月十九日至九十一年七月十八日等情，有高雄
      縣岡山地政事務所九十一年十月二十五日岡所一字第０九一００一三一七二號
      函附卷可稽（原審卷第五七至六五頁），應堪認定，揆諸前開說明，訴外人郭
      震豐為系爭房屋之法律上所有權人，其就信託財產所為之一切處分行為完全有
      效。
    系爭房屋租賃契約明白記載出租人係郭震豐，上訴人係承租人，有房屋租賃契
      約書足憑（原審卷第八至十二頁）。且租賃期限自八十九年八月十五日至九十
      年八月十四日，係於系爭房屋之信託期限內，顯見出租人應為訴外人郭震豐，
      而非被上訴人。
    上訴人主張系爭租賃契約從磋商、簽約，自始即與被上訴公司之總經理董清文
      聯絡洽談，從未與郭震豐謀面磋商，雙方簽約之地點也在被上訴人公司辦公室
      ，代理人又為其公司之會計吳秀娟小姐，租金給付之對象又經其代理人指明為
      被上訴人，故本件出租人實為被上訴人云云。經查，證人即被上訴人公司會計
      吳秀娟證稱：房屋租賃契約書上「郭震豐」的簽名、蓋章均是伊所為，郭震豐
      有授權伊簽訂契約，郭震豐與被上訴人公司是親戚關係等語（原審卷第一三四
      、一三五頁），可見系爭租約係由證人吳秀娟代訴外人郭震豐簽名及蓋章，上
      訴人既承認系爭租約之真正，自應知悉證人吳秀娟係受訴外人郭震豐之授權簽
      名及蓋章，又簽約當時上訴人亦在場，倘其認為證人吳秀娟未經授權，為何當
      時並未立即表明？雖上訴人所交付之十二紙支票均記載被上訴人為受款人，惟
      因訴外人郭震豐係為被上訴人之利益信託管理系爭房屋，則縱其為圖方便而與
      上訴人約定受款人為被上訴人，以縮短給付過程，亦無不可，要難因此即謂被
      上訴人為實際上之出租人。另訴外人郭震豐與被上訴人既有親戚關係，且被上
      訴人復為信託關係之信託人及受益人，簽約地點縱在被上訴人公司，亦與常情
      無違，殊難即謂被上訴人即為契約之出租人。上訴人上開辯解，並無可採。
  (三)上訴人可否依侵權行為或不當得利之法律關係請求被上訴人返還二十四萬元及如
    附表所示之四紙支票？
    按不當得利，須以無法律上之原因而受利益，致他人受損害為其成立要件；又
      侵權行為所發生之損害賠償請求權，以有故意或過失不法侵害他人權利為其成
      立要件，若其行為並無故意或過失，即無賠償之可言，關於侵權行為賠償損害
      之請求權，以實際上受有損害為成立要件（最高法院四十七年台上字第三０三
      號、五十四年台上字第一五二三號、四十八年台上字第六八０號判例可資參照
      ）。
    本件被上訴人收受系爭支票，係基於與訴外人郭震豐之信託契約所收取之信託
      利益，係有法律上之原因，並非不當得利。是上訴人依不當得利及民法第四百
      五十四條規定請求被上訴人返還二十四萬元及如附表所示之四紙支票部分，洵
      屬無據。又上訴人另主張台灣中小企銀對伊取得支付命令確定證明，伊因此受
      有損害云云，惟查被上訴人將上開有法律上正當權源之支票，背書轉讓予台灣
      中小企銀，其行為並無故意或過失不法侵害可言。
    上訴人又主張本件既經合法終止租約，出租人已無權收取租期屆滿後，上訴人
      因預付租金而交付之支票或已轉讓兌現之票款之權利云云，然查，系爭房屋租
      賃契約出租人既為郭震豐，則上訴人上開請求，自應向出租人郭震豐為之，始
      臻適法，其向非出租人之被上訴人請求，核屬無據，應予駁回。
四、綜上所述，本件系爭房屋租賃契約出租人為郭震豐，並非被上訴人，上訴人收受
    系爭十二紙支票，係基於與訴外人郭震豐間之信託關係，而與上訴人並無直接原
    因關係，已如前述。從而上訴人請求被上訴人返還二十四萬元及如附表所示之四
    紙支票，為無理由，不應准許。原審為上訴人敗訴之判決並駁回其假執行之聲請
    ，經核並無不合。上訴意旨指摘原判決不當，求予廢棄改判，為無理由，應予駁
    回。
五、據上論結，本件上訴為無理由，依民事訴訟法第四百四十九條第一項、第七十八
    條，判決如主文。
中      華      民      國    九十二    年      八      月      六      日
                                      臺灣高等法院高雄分院民事第五庭
~B1審判長法官  蔡明宛
~B2法      官  林健彥
~B3法      官  曾錦昌
右為正本係照原本作成。
本件不得上訴。
中      華      民      國    九十二    年      八      月      七      日
~B法院書記官  張文斌


司法院資訊處製作；財團法人民間司法改革基金會備份。
